【裁判字號】    97,家訴,35
【裁判日期】    971209
【裁判案由】    分割遺產
【裁判全文】
臺灣新竹地方法院民事判決              97年度家訴字第35號
原      告  壬○○
訴訟代理人  癸○○
原      告  乙○○
原告兼上一人
訴訟代理人  丙○○
原      告  丁○○
            庚○○
            己○○
            辛○○
原告兼上三人
訴訟代理人  戊○○
被      告  甲○○
上列當事人間請求分割遺產事件，本院於民國97年11月25日辯論
終結，判決如下：
    主  文
兩造之被繼承人陳清林（身分證統一編號：Ｚ000000000號）所遺
如附表所示之遺產准予分割，並按原告壬○○、丙○○、丁○○
、乙○○、被告甲○○應繼分各六分之一、原告庚○○、戊○○
、己○○、辛○○應繼分各二十四分之一予以分配。
訴訟費用新台幣八千五百九十元，由被告負擔新台幣一千四百三
十二元，原告庚○○、戊○○、己○○、辛○○各負擔新台幣三
百五十八元，餘新台幣五千七百二十六元由原告壬○○、丙○○
、丁○○、乙○○各負擔四分之一。
    事  實
甲、原告方面：
一、聲明：除訴訟費用金額、負擔比例外，餘如主文所示。
二、陳述：原告壬○○為被繼承人陳清林之配偶、原告丙○○、
    丁○○、乙○○、庚○○及被告甲○○則為被繼承人陳清林
    之子女，原告戊○○、己○○、辛○○、被告甲○○則為被
    繼承人陳清林之孫；嗣被繼承人陳清林於民國（下同）97年
    1月8日去世，並遺有如附表所示之遺產，計值新台幣（下同
    ）1,221,365元；原告壬○○主張依民法第1030條之1扣除生
    存配偶剩餘財產差額分配請求權，經財政部台灣省北區國稅
    局新竹市分局核准，自遺產中扣除配偶剩餘財產差請求價值
    334,153元，故各繼承人可分配之遺產為887,212元，由各繼
    承人按應繼分繼承；經原告多次要求被告配合提款並辦理遺
    產房屋稅籍繼承登記，惟被告均不願配合，致遺產房屋稅籍
    無法辦理繼承登記、銀行存款無法領取，爰依法請求將被繼
    承人陳清森之遺產按兩造之應繼予以分割等語。
三、證據：提出財政部台灣省北區國稅局遺產稅免稅證明書影本
    、財政部台灣省北區國稅局新竹市分局函影本、除戶謄本、
    戶籍謄本為證。
乙、被告方面：
一、聲明：求為駁回原告之訴。
二、陳述：父親生前與母親相依命，母親之生活起居均由父親照
    顧；父親過世後，母親即由原告丁○○照顧，其等雖未虐待
    母親，但因其等很少接近母親，致母親心身均受折磨；出庭
    時聽不到為母親主持公道，竟為錢財稱被告不願配合，被告
    只是要求原告要關心母親。
    理  由
一、按繼承，因被繼承人死亡而開始；繼承人自繼承開始時，除
    本法另有規定外，承受被繼承人財產上之一切權利、義務。
    但權利、義務專屬於被繼承人本身者，不在此限；遺產繼承
    人，除配偶外，依下列順序定之：一、直系血親卑親屬。二
    、父母。三、兄弟姊妹。四、祖父母；前條所定第一順序之
    繼承人，以親等近者為先；同一順序之繼承人有數人時，按
    人數平均繼承。但法律另有規定者，不在此限，民法第1147
    條、第1148條第1項、第1138條、第1139條、第1141條前段
    分別定有明文。
二、查被繼承人陳清林係於97年1月8日死亡，死後遺有如附表所
    示之遺產（其中編號5之存款應扣除被繼承人陳清林之配偶
    即原告壬○○餘財產分配請求差額334,153元），原告壬○○為被繼承人陳清林之配偶，原告丙○○、丁○○、乙○○
    及被告甲○○則為被繼承人陳清林之子女，原告庚○○、戊○○、己○○、辛○○則為被繼承人陳清林之次子陳德生之
    子女（即被繼承人陳清林之孫），渠等四人係代位陳德生（
    民國95年5月26日死亡）繼承，均為被繼承人陳清林之法定
    繼承人；又原告壬○○就其配偶即被繼承人陳清森可主張之
    剩餘財產分配請求之差額為334,153元等情，業據原告提出
    除戶謄本、戶籍謄本、財政部台灣省北區國稅局遺產稅免稅
    證明書影本、財政部台灣省北區國稅局新竹市分局函影本為
    證，並為被告所不爭執，復有全戶除戶資料查詢結果表、新
    竹市農會函及附件、台灣土地銀行新竹分行函及附件附卷可
    稽，自堪信原告主張為真。則依前開法條規定，被繼承人陳
    清林財產上之權利義務應由兩造同為承受，兩造就被繼承人
    陳清林所留遺產之應繼分，其中原告壬○○、丙○○、丁○○、乙○○、及被告甲○○均各為6分之1、原告庚○○、戊○○、己○○、辛○○則為24分之1。
三、次按繼承人有數人時，在分割遺產前，各繼承人對於遺產全
    部為公同共有；繼承人得隨時請求分割遺產，但法律另有規
    定或契約另有訂定者，不在此限，民法第1151條、第1164條
    分別定有明文。經查，兩造為被繼承人陳清林之繼承人，而
    本件遺產並無不能分割之情形，亦無不分割之約定，兩造就
    遺產既無法協議分割，揆諸上開法條規定，原告請求裁判分
    割遺產，即無不合，爰准許之。
四、又分割遺產之訴，係必要共同訴訟，原、被告之間本可互換
    地位，且兩造均蒙其利，是本院認訴訟費用應由兩造依其應
    繼分之比例負擔之。
據上論結，本件原告之訴為有理由，依民事訴訟法第78條、第80
條之1，判決如主文。
中    華    民    國    97    年    12    月    9     日
                  家事法庭  法  官   張百見
上正本證明與原本無異
如對本判決上訴，須於判決送達後20日之不變期間內，向本院提
出上訴狀。
                            書記官   呂聖儀
中    華    民    國    97    年    12    月    9     日
附表：
┌──┬────┬────────┬─────────┬────────┐
│編號│遺產種類│遺產所在地或名稱│被繼承人陳清林所遺│備            註│
│    │        │                │之房屋或金額      │                │
├──┼────┼────────┼─────────┼────────┤
│ 1  │  房屋  │新竹市香山區五福│所有權全部        │未辦保存登記    │
│    │        │路1段339巷3號、5│                  │                │
│    │        │號房屋（如附件建│                  │                │
│    │        │物測量成果圖所示│                  │                │
│    │        │）              │                  │                │
├──┼────┼────────┼─────────┼────────┤
│ 2  │  存款  │新竹市農會      │新台幣277,871元   │活期儲蓄存款。帳│
│    │        │                │                  │號：            │
│    │        │                │                  │00-00000-0-00   │
├──┼────┼────────┼─────────┼────────┤
│ 3  │  存款  │新竹市農會      │新台幣300,000元   │存單存款。帳號：│
│    │        │                │                  │00000000、存單號│
│    │        │                │                  │：00000000      │
├──┼────┼────────┼─────────┼────────┤
│ 4  │  存款  │台灣土地銀行新竹│新台幣12,758元    │帳號：          │
│    │        │分行            │                  │000-000-00000-0 │
├──┼────┼────────┼─────────┼────────┤
│ 5  │  存款  │台灣土地銀行新竹│新台幣520,000元。 │定期存款。帳號：│
│    │        │分行            │應先扣除被繼承人配│000-000-00000-0 │
│    │        │                │偶即原告壬○○剩餘│                │
│    │        │                │財產分配請求差額新│                │
│    │        │                │台幣334,153元，所 │                │
│    │        │                │餘新台幣185,847元 │                │
│    │        │                │始為遺產。        │                │
├──┴────┴────────┴─────────┴────────┤
│備註：上開編號2~5所示之存款金額，均係結算至97年1月8日即被繼承人陳清林 │
│      死亡之日止。                                                    │
└───────────────────────────────────┘


司法院資訊處製作；財團法人民間司法改革基金會備份。
